臺灣高等法院民事判決
109年度上易字第750號
上  訴  人  遠東國際商業銀行股份有限公司


法定代理人  侯金英  


訴訟代理人  錢清祥律師
被  上訴人  丘立文  

            丘愛齡  
            丘立聖  

            丘立武  
兼  上三人 
訴訟代理人  丘芳齡  


上列當事人間請求撤銷遺產分割登記等事件，上訴人對於中華民
國109年4月28日臺灣臺北地方法院108年度訴字第5039號第一審
判決提起上訴，本院於109年10月27日言詞辯論終結，判決如下
：
    主      文
上訴駁回。
第二審訴訟費用由上訴人負擔。
    事實及理由
一、上訴人主張：被上訴人丘立文（與被上訴人丘愛齡、丘立聖
    、丘芳齡、丘立武等〈下稱丘愛齡等4人〉合稱被上訴人，分
    別時各稱其名）前向上訴人申請信用卡使用，尚積欠上訴人
    新臺幣（下同）558,650元，及其中181,536元自民國104年8
    月14日起至104年8月31日止，按年息19.71%計算之利息，另
    自104年9月1日起至清償日止，按年息14.99%計算之利息，
    並應賠償訴訟費用；另積欠上訴人377,114元，及其中365,5
    46元自96年3月14日起至104年8月31日止，按年息15%計算之
    利息，另自104年9月1日起至清償日止，按年息14.99%計算
    之利息，暨自96年3月14日起至清償日止，以每月2%計算之
    違約金，違約金收取上限5,000元。詎丘立文繼承被繼承人
    丘景飛如附表所示之不動產（下稱系爭不動產）後，竟於10
    0年8月2日與丘景飛之其他繼承人即丘愛齡等4人成立遺產分
    割協議（下稱系爭遺產分割協議），約定由丘愛齡等4人分
    得系爭不動產，並於100年8月9日辦理分割繼承登記，致丘
    立文名下其他財產不足清償其債務。丘立文前揭將系爭不動
    產無償分由丘愛齡等4人取得之債權行為及物權行為，顯有
    害上訴人之債權。爰依民法第244條第1項、第4項規定，請
    求撤銷被上訴人間就系爭不動產所為系爭遺產分割協議之債
    權行為及分割繼承登記之物權行為，並請求塗銷該分割繼承
    登記，回復系爭不動產所有權為被上訴人公同共有。
二、被上訴人則以：系爭遺產分割協議係依丘景飛生前意願所為
    ，並無違法之處，且丘立文積欠諸多債務，丘景飛生前替其
    償還不少，兄弟姊妹亦曾借錢予丘立文，始協議由丘立文以
    外之其他繼承人分得不動產，丘立文分得現金，尚非上訴人
    所稱為無償行為等語，資為抗辯。
三、原審就上訴人之請求，為其全部敗訴之判決。上訴人不服，
    提起上訴。聲明：㈠原判決廢棄。㈡被上訴人就被繼承人丘景
    飛所遺系爭不動產，於100年8月2日所為遺產分割協議之債
    權行為，及於100年8月9日所為分割繼承登記之物權行為，
    均應予撤銷。㈢丘愛齡等4人應將系爭不動產於100年8月9日
    以分割繼承為原因之所有權移轉登記塗銷，回復為被上訴人
    公同共有。被上訴人答辯聲明：上訴駁回。
四、兩造不爭執之事項（見本院卷第58-59頁）：
  ㈠上訴人為丘立文之債權人，丘立文尚積欠上訴人：⑴558,650
    元，及其中181,536元自104年8月14日起至104年8月31日止
    ，按年息19.71%計算之利息，另自104年9月1日起至清償日
    止，按年息14.99%計算之利息；⑵377,114元，及其中365,54
    6元自96年3月14日起至104年8月31日止，按年息15%計算之
    利息，另自104年9月1日起至清償日止，按年息14.99%計算
    之利息，暨自96年3月14日起至清償日止，以每月2%計算之
    違約金，違約金收取上限5,000元。
  ㈡丘立文於100年7月8日繼承被繼承人丘景飛之遺產，並於100
    年8月2日與丘景飛之其他繼承人即丘愛齡等4人成立遺產分
    割協議，約定將如附表所示編號1、2不動產由丘愛齡、丘芳
    齡、丘立聖各取得1/5，丘立武取得2/5，如附表所示編號3
    、4不動產由丘芳齡取得，郵局存款208,651元、永豐銀行存
    款235,188元由丘立文取得，並於100年8月9日就系爭不動產
    完成分割繼承登記。
五、本院之判斷
　　兩造均同意簡化本件爭點之項目（見本院卷第59頁），茲分
    述如下：
  ㈠系爭遺產分割協議之債權行為及分割繼承之物權行為，是否
    為無償行為？
　1.按債務人所為之無償行為，有害及債權者，債權人得聲請法
    院撤銷之，民法第244條第1項定有明文。又民法第244條第1
    、2項所稱之無償或有償行為，係以債務人與第三人間之行
    為有無互為對價關係之給付為其區別標準；倘債務人將其不
    動產廉價讓與第三人，或以其價值對於受讓者清償債務，其
    他債權人亦僅於有同法條第2項情形時，始得以訴請求撤銷
    ，尚不能認其行為為無償，而逕指債務人之換價為同條第1
    項之詐害行為，俾以保全法定撤銷權之行使，兼資防免妨害
    交易之安全；亦即民法第244條規定撤銷權之規範意旨，係
    依債務人與第三人間法律行為是否互有對價，區別其行使之
    要件，俾使受益人及債權人之利益，均得受保護（最高法院
    101年度台上字第498號、108年度台上字第2330號民事判決
    意旨參照）。
　2.上訴人主張其債務人丘立文繼承丘景飛之遺產後，於100年8
    月2日與丘景飛之其他繼承人即丘愛齡等4人成立系爭遺產分
    割協議，無償將丘景飛所遺如附表所示編號1、2之不動產分
    由丘愛齡、丘芳齡、丘立聖各取得1/5，丘立武取得2/5，如
    附表所示編號3、4之不動產分由丘芳齡取得，並已辦妥分割
    繼承登記，丘立文則完全未分得任何不動產，有害於上訴人
    之債權等情，雖據其提出建物登記第二類謄本為證（見原審
    卷第31、33頁），並有卷附遺產分割協議書、財政部臺北市
    國稅局遺產稅免稅證明書等足資參照（見原審卷第73-76頁
    ），然觀諸上開遺產分割協議書之內容，乃由被上訴人就其
    等繼承丘景飛之全部遺產協議分割，分割標的除系爭不動產
    外，尚包含丘景飛所遺郵局存款208,651元、永豐銀行存款2
    35,188元，且上開存款均由丘立文取得。是以系爭遺產分割
    協議之整體內容觀之，丘立文雖未分得系爭不動產，然就丘
    景飛所遺之存款，既全部分由丘立文一人取得，自足認丘立
    文尚非將其繼承所得之全部財產權均讓由其他繼承人取得甚
    明，且其未分得系爭不動產之不利益，亦因全部存款均由其
    單獨取得而獲相當程度之平衡填補，自非屬毫無對價關係存
    在之無償行為。
　3.至上訴人所稱系爭不動產之價值甚高，故丘立文取得存款之
    金額顯低於其放棄系爭不動產權利之價值等情，縱認屬實，
    亦僅為對價是否相當之問題，尚不能據此即認丘立文簽署系
    爭遺產分割協議之行為，係屬無償行為，是上訴人以前揭理
    由，主張丘立文係將系爭不動產之權利無償贈與其他被上訴
    人云云，亦難認可採。
  ㈡據上所述，被上訴人間所為系爭遺產分割協議之債權行為，
    及依該協議就系爭不動產所為分割繼承登記之物權行為，均
    非無償行為，是上訴人依民法第244條第1項、第4項之規定
    ，請求撤銷被上訴人間所為遺產分割協議之債權行為，及分
    割繼承登記之物權行為，並請求丘愛齡等4人將系爭不動產
    之分割繼承登記塗銷，回復為被上訴人公同共有，均無理由
    ，不應准許。
六、綜上，上訴人依民法第244條第1項、第4項之規定，請求撤
    銷被上訴人就丘景飛所遺系爭不動產於100年8月2日所為遺
    產分割協議之債權行為，及於100年8月9日所為分割繼承登
    記之物權行為，並請求丘愛齡等4人將系爭不動產於100年8
    月9日以分割繼承為原因之所有權移轉登記塗銷，回復為被
    上訴人公同共有，均非有據，不應准許。從而原審所為上訴
    人敗訴之判決，並無不合。上訴論旨指摘原判決不當，求予
    廢棄改判，為無理由，應駁回其上訴。
七、本件事證已臻明確，兩造其餘之攻擊或防禦方法及所用之證
    據，經本院斟酌後，認為均不足以影響本判決之結果，爰不
    逐一論列，附此敘明。
八、據上論結，本件上訴為無理由，依民事訴訟法第449條第1項
    、第78條，判決如主文。
中　　華　　民　　國　　109 　年　　11　　月　　10　　日
                  民事第二十庭  
                        審判長法  官  周祖民
                              法  官  鄭威莉
                              法  官  馬傲霜
正本係照原本作成。
不得上訴。
中　　華　　民　　國　　109 　年　　11　　月　　10　　日

    　　　　　　　　　　　　　書記官  崔青菁







附表
編號 不動產標的 面積 （平方公尺） 權利範圍 現登記情形 1 臺北市○○區○○段○○段0000○號（門牌號碼：臺北市○○區○○○路000巷0號2樓之9） 71 全部 丘愛齡 1/5 丘立聖 1/5 丘芳齡 1/5 丘立武 2/5 2 臺北市○○區○○段○○段000地號土地 1,607 80/10000 丘愛齡 16/10000 丘立聖 16/10000 丘芳齡 16/10000 丘立武 32/10000 3 臺北市○○區○○段○○段000地號土地 13,027 87/99643 丘芳齡 87/99643 4 臺北市○○區○○段○○段00000地號土地 9,929 87/99643 丘芳齡 87/99643